臺灣板橋地方法院刑事判決　　　　　　 100年度選訴字第13號
公　訴　人　臺灣板橋地方法院檢察署檢察官
被　　　告　梁金龍
　　　　　　張明興
共　　　同
選任辯護人　粘毅群律師
　　　　　　李文中律師
上列被告因違反公職人員選舉罷免法案件，經檢察官提起公訴（
99年度選偵字第136 號、100年度選偵字第30號），本院判決如下
：
    主  文
梁金龍共同對於有投票權之人，交付賄賂，而約其投票權為一定
之行使，處有期徒刑參年陸月，褫奪公權貳年。
張明興共同對於有投票權之人，交付賄賂，而約其投票權為一定
之行使，累犯，處有期徒刑參年貳月，褫奪公權貳年。
    事  實
一、梁金龍為臺北縣板橋市（現改制為新北市板橋區，以下同）
    江翠里里長，亦為第1 屆新北市中和區江翠里里里長候選人
    ，係公職人員選舉罷免法第2 條第2 款所定地方公職人員之
    選舉候選人；張明興則係板橋區江翠里第9 鄰鄰長（張明興
    前於民國96年間，因犯賭博罪，經本院以96年度簡字第799
    號判決，判處有期徒刑3 月，如易科金，以新臺幣1,000 元
    折算1 日，於96年6 月6 日易科罰金執行完畢，於本案構成
    累犯），其支持梁金龍競選里長。梁金龍為使自己順利連任
    當選，而基於對於有投票權之人交付賄賂而約其投票權為一
    定行使之犯意，接續為下列交付賄賂之行為：（一）於99年
    11月中旬某日晚間，在洪秋雲位於臺北縣板橋市○○街74之
    1 號2 樓住處附近，交付現金新臺幣（下同）3,000 元與洪
    秋雲，而約於本屆新北市板橋區江翠里里長選舉投票予候選
    人梁金龍。洪秋雲明知梁金龍交付之現金3,000 元係賄選之
    對價，竟仍當場收受之。（二）梁金龍於99年11月初某日，
    前往臺北縣板橋市○○路○ 段17號、19號向張秋蘭、卓張滿
    蘭姐妹拜票時，張秋蘭詢問其聽聞里長及議員候選人有買票
    行為，為何其未拿到錢等語，梁金龍遂與張明興共同基於對
    於有投票權之人交付賄賂而約其投票權為一定行使之犯意，
    先由梁金龍於同年11月間某日，在不詳處所委請張明興將現
    金1,000 元交付張秋蘭，張明興於同年11月間某日，前往張
    秋蘭位於臺北縣板橋市○○路○ 段19號4 樓住處，欲交付上
    開款項予張秋蘭，因張秋蘭適外出，張明興遂委請住在對面
    而不知情之卓張滿蘭轉交其姐張秋蘭。卓張滿蘭於同日某時
    待張秋蘭返家時，即交付上開現金1,000 元予張秋蘭，張秋
    蘭明知卓張滿蘭轉交之上開現金係梁金龍透過張明興交付之
    賄選之對價，仍予收受之。嗣經另一候選人連志成聽聞上開
    情事因而向警方檢舉，始循線查獲，始悉上情（洪秋雲所犯
    投票受賄罪部分，經檢察官依刑事訴訟法第253 條之1 為緩
    起訴處分；張秋蘭所犯投票受賄罪部分，經檢察官依刑事訴
    訟法第253條規定，另為職權不起訴處分）。
二、案經臺北縣政府警察局（現改制為新北市政府警察局）移送
    臺灣板橋地方法院檢察署檢察官偵查起訴。
    理  由
一、程序方面：
  (一)按刑事訴訟法第159 條第1 項規定：「被告以外之人於審判
    外之言詞或書面陳述，除法律有規定者外，不得作為證據」
    ；其立法本旨係以證人於審判外之言詞或書面陳述，屬於傳
    聞證據，此項證據，當事人無從直接對於原供述者加以詰問
    ，以擔保其真實性，法院亦無從直接接觸證人而審酌其證言
    之憑信性，違背直接審理及言詞審理之原則，除具有必要性
    及信用性情況之除外者外，原則上不認其有容許性，自不具
    證據能力；至所謂具有必要性及信用性情況者，例如刑事訴
    訟法第159 條之1 、之2 、之3 、之4、之5 情形，仍例外
    認其有證據能力，然此乃係指法院未於審判期日傳喚相關證
    人到庭，案件僅能依靠該等證人於審判外之陳述以為判斷之
    情形，始需就該等審判外供述證據嚴格依照刑事訴訟法第
    159 條之1 至之5 所定要件一一檢視各該證人之供述，作為
    證據之資格。倘法院已經依據當事人聲請傳喚證人到庭接受
    檢辯雙方之交互詰問，則法院既已透過直接、言詞審理方式
    檢驗過該證人之前之證詞，當事人之反對詰問權亦已受到保
    障得以完全行使之情況下，該等審判外證據除有其他法定事
    由（例如：非基於國家公權力正當行使所取得或私人非法取
    得等，而有害公共利益，即以一般證據排除法則為判斷），
    應認該審判外供述已得透過審判程式之詰問檢驗，而取得作
    為證據之資格，亦即其審判外供述與審判中供述相符部分，
    顯然已經構成具備可信之特別情狀，當然有證據資格（實務
    上之作用常為引用該等陳述與審判中陳述相符，強化該證人
    供述之可信度），其不符部分，作為檢視審判中所為供述可
    信與否之彈劾證據，當無不許之理，甚者，其不符部分倘係
    於司法警察或檢察事務官調查中之供述，作為認定被告犯罪
    與否或不構成犯罪與否之證據，亦僅需依照刑事訴訟法第
    159 條之2 規定，斟酌其審判外供述作成外部環境、製作過
    程、內容、功能等情況認為之前供述較為可信，即可取得證
    據資格，而作為認定事實之證據資格（最高法院94年度臺上
    字第2507號、95年度臺上字第2515號判決意旨參照）。
  (二)又按被告以外之人於檢察事務官、司法警察官或司法警察調
    查中所為之陳述，與審判中不符時，其先前之陳述具有較可
    信之特別情況，且為證明犯罪事實存否所必要者，得為證據
    ，刑事訴訟法第159 條之2 亦有明文規定。所謂「前後陳述
    不符」之要件，應就前後階段之陳述進行整體判斷，以決定
    其間是否具有實質性差異，惟無須針對全部陳述作比較，陳
    述之一部分有不符，亦屬之。而所謂「較可信之特別情況」
    之情形，亦應就前後陳述時之各種外部情況進行比較，以資
    決定何者外部情況具有可信性。若陳述係在特別可信之情況
    下所為，則虛偽陳述之危險性即不高，雖係審判外陳述，或
    未經被告反對詰問，仍得承認其有證據能力。所稱「外部情
    況」之認定，例示如下：時間之間隔：陳述人先前陳述是
    在記憶猶新的情況下直接作成，一般與事實較相近，事後即
    可能因記憶減弱或變化，致有不清晰或陳述不符之現象發生
    。有意識的迴避：由於先前陳述時被告未在場，是陳述人
    直接面對詢問警員所為陳述較為坦然；事後可能因陳述人對
    被告有所顧忌或同情，因而在被告面前較不願陳述不利被告
    之事實。受外力干擾：陳述人單獨面對檢察事務官或司法
    警察（官）所為之陳述，程度上較少會受到強暴、脅迫、詐
    欺、利誘或收買等外力之影響，其陳述較趨於真實。若被告
    在庭或有其他成員參與旁聽時，陳述人可能會本能的作出迴
    避對被告不利之證述，或因不想生事乃虛構事實而為陳述。
    事後串謀：目擊證人對警察描述所目睹情形，因較無時間
    或動機去編造事實，客觀上亦較難認與被告間有勾串情事，
    其陳述具有較可信性。但事後因特殊關係，雙方可能因串謀
    而統一口徑；或事後情況變化，兩者從原先敵對關係變成現
    在友好關係等情形，其陳述即易偏離事實而較不可信。警
    詢或檢察事務官偵查時，有無辯護人、代理人或親友在場：
    如有上開親誼之人在場，自可期待證人為自由從容之陳述，
    其證言之可信度自較高。警詢或檢察事務官所作之偵查筆
    錄記載是否完整：如上開筆錄對於犯罪之構成要件、犯罪態
    樣、加重減輕事由或起訴合法要件等事實或情況，均翔實記
    載完整，自可推定證人之陳述，與事實較為相近，而可信為
    真實。法院應斟酌上列因素綜合判斷，亦應細究陳述人之問
    答態度、表情與舉動之變化，此一要件係屬訴訟法事實之證
    明，以自由證明為已足，且應由主張此項證據之人證明。惟
    此僅係確定上開陳述有無證據能力而已，至該證據具有證據
    能力後，其證據力之強弱問題，仍待法院綜合全辯論意旨及
    調查證據所得，依法認定之。經查，證人連志成為新北市板
    橋區江翠里里長候選人，聽聞被告梁金龍有賄選之事實，因
    此向警方檢舉，警方依檢舉內容傳訊江翠里里民李楊惠蓮、
    洪秋雲、張秋蘭、卓張滿蘭等人，就時間之間隔而言，當時
    距離犯罪事實發生時間較近，證人之記憶力應較清楚。又證
    人係個別接受警員之詢問，不易受到人情壓力或口頭指示而
    為不實之證述，反之證人證述完畢返回後，在里長或里民之
    影響或壓力之下，其後於檢察官訊問或法院審理時易受被告
    或證人的影響而變異其詞，因此就外力之干擾部分，證人於
    警詢時具有較為自主之陳述空間。再者，證人於警詢時有全
    程錄音，此有錄音光碟扣案足稽，且被告梁金龍、張明興為
    現任里長、鄰長，衡情警方人員應無使用強暴、脅迫、詐術
    等不法手段迫使證人為不利於被告之陳述，證人應能依其自
    由意志陳述，至於證人之證述是否可採，則屬證明力之問題
    。綜上所述，上開證人於警詢中之陳述與審理中之證述大致
    相符，且審酌外部情狀具有較可信之特別情況，並無「顯有
    不可信之情況」，其等既於本院審理時經進行交互詰問具結
    作證，並經被告及辯護人為詰問權之行使，並無不當剝奪被
    告詰問權之行使，揆諸上開說明，應具有證據能力。
  (三)扣案之現金3,000 、1,000 元，分別係證人洪秋雲、張秋蘭
    先後於99年11月26日、同年12月27日接受警員詢問時所主動
    交出，被告及辯護人雖認該上開現金3,000 元並非被告梁金
    龍交付予證人洪秋雲之金錢, 另現金1,000 元亦非被告張明
    興交付予證人卓張滿蘭之金錢，應無證據能力。惟按鈔票除
    有特殊之情況外（如古董鈔票），其所表彰乃在於交換價值
    ，而非該特定鈔票之實體價值，故鈔票混同之後，相同之金
    額即具相同之價值，並無區分之必要，如非特別分辨或刻意
    抄記其上之編號，事後大多無再予區別之可能，本案既非於
    被告交付賄款之際而當場查獲，是證人於取得被告所交付之
    選舉賄款後，將該賄款與自己之款項混同使用，毋寧係屬正
    常之事。證人洪秋雲、張秋蘭先後於99年11月26日、同年12
    月27日偵訊時，即各已主動提出3,000 元、1,000 元之款項
    交予警方查扣，被告亦不否認其有交付該等現金予上開證人
    ，故證人洪秋雲、張秋蘭分別交予警員之現金，雖未必是被
    告當初交付予證人之現金，仍認有證明被告犯罪事實之資格
    而具有證據能力。
  (四)至本判決下列所引用認定犯罪事實之其他證據，並無證據證
    明係公務員違背法定程序所取得，且當事人於本院準備程序
    及審判期日時對於證據能力均未予爭執，迄至言詞辯論終結
    前亦未再聲明異議，本院審酌各該證據取得或作成時之一切
    情況，並無違法、不當或不宜作為證據之情事，依刑事訴訟
    法第158 條之4 反面解釋及同法第159 條之5 第1 項規定意
    旨，自均得作為證據。
貳、實體方面：
一、被告之答辯：訊據被告梁金龍、張明興固均坦承曾分別交付
    洪秋雲、卓張滿蘭現金3,000 元、1,000 元之事實不諱，惟
    均矢口否認有何交付賄賂之犯行，被告梁金龍辯稱：因為我
    太太中風，我從事競選事務需要人手，而我認識洪秋雲已有
    20年，她是單親媽媽，兒子又是植物人，平日我都有幫忙她
    ，99年11月間某天即成立競選總部前幾天，我去找洪秋雲請
    她到競選服務處打雜，包括煮飯、發送文宣、接待，我當場
    給她3 千元作為報酬，我於11月21日成立競選總部，所以洪
    秋雲於20日及21日均有來幫忙，另外我沒有委請張明興把
    1,000 元拿給張秋蘭，張秋蘭是鄰長卓張滿蘭的姊姊，我們
    都很熟，每次辦活動她都有參加；選舉結果我有當選，另一
    名里長候選人連志成意圖讓我不當選，所以才檢舉我犯罪云
    云。另被告張明興辯稱：我是江翠里第9 鄰現任鄰長，那次
    選舉我有去幫忙梁金龍，我於99年11月間在其住處樓下有給
    卓張滿蘭1,000 元，因為選舉期間每位鄰長都會買水果、零
    食，而我腳痛，所以我時常拜託卓張滿蘭幫忙我買東西，當
    天我請她買水果，因為她家樓下就是賣水果的，我確實有跟
    她說要買水果到梁金龍的競選服務處，我沒有請卓張滿蘭把
    這1 千元給張秋蘭云云。
二、被告梁金龍交付現金3千元予證人洪秋雲部分：
  (一)就被告梁金龍交付現金3 千元予證人洪秋雲之用途乙節，被
    告梁金龍於警詢時供稱：「（問：是否曾於99年11月23日15
    時許，在臺北縣板橋市○○路50巷85弄1 號前拿現金3,000
    元給洪秋雲，並要洪秋雲於投票日投票給你？）均沒有。
    」等語〔見偵查卷第5 頁背面〕；嗣於檢察官訊問時供稱：
    「我只有請洪秋雲來煮飯，李楊惠蓮來拿麥克風，另請盧滿
    珠來幫我買菜。...大約在11月間我在洪秋雲住處附近遇到
    她，我就給她3,000元，因為我太太中風，我請她煮飯。」
    等語〔見偵查卷第97 頁〕；復於本院準備程序時則供稱：
    我有給她三千元，因為我太太中風，所以請她到我的競選服
    務處打雜包括煮飯、發送文宣、接待..這三千元是請她打雜
    的費用等語〔見本院100 年4月27日準備程序筆錄第2 頁〕
    。是被告先前否認有交付現金3,000 元予證人洪秋雲，後則
    供稱有交付該3,000 元，只請其煮飯，嗣又改稱請其煮飯、
    發送文宣、接待及其他打雜事務，無論就有無給付現金
    3,000 元或委請工作內容，先後供述均不一致，容有瑕疵可
    指。況被告梁金龍競選總部於99年11 月21日成立，距同年
    11月27日選舉投票日止，尚有一周之久（實際上候選人確定
    參選後，為從事競選工作，並及早與選民有所接觸互動、提
    高知名度等因素，競選辦公室的運作日期可能更早，距離投
    票日之時間更久）；而被告梁金龍之妻因中風無法幫忙競選
    事宜，當非短暫數日即可復原，何以被告梁金龍僱請證人洪
    秋雲前來競選總部從事煮飯或其他打雜事務，僅有99年
    11月21、22日兩天？是被告此部分所辯顯與常理有違，尚難
    遽以採認。
  (二)證人洪秋雲於本院審理時結證稱：我平日在卡拉ＯＫ店幫人
    煮飯、洗碗，我是江翠里里民，所以認識里長梁金龍，99年
    11月26日製作警詢筆錄前十幾天，梁金龍到我家樓下交給我
    3 千元，他說這是要選舉的，沒有說這是工資；我只有到梁
    金龍的競選總部去吃東西，沒有從事煮飯、掃街、發文宣、
    招待等工作等語〔見本院100 年6 月8 日審判筆錄第14至17
    頁〕；核與其先後於警詢、偵查中證述之情節相一致，並無
    齟齬〔見99年度選偵字第136 號偵查卷第7 至15頁、第92至
    93頁、第142 至143 頁〕。復與證人李楊惠蓮於本院審理時
    證稱：我與洪秋雲是樓上樓下的鄰居，99年11月26日上原本
    在聊天，後來梁金龍過來一直罵洪秋雲，洪秋雲很害怕，都
    不會回應；梁金龍有給我3,000 元叫我拿麥克風掃街喊街，
    洪秋雲只有於競選總部成立當天有去那裡吃油飯，除此之外
    並未看見她有幫忙等語〔見本院100 年6 月8 日審判筆錄第
    8 至13頁〕之情節相符。被告梁金龍委請他人至競選總部幫
    忙，必會說明工作內容，然證人洪秋雲先後證稱並無此事，
    已如上述，衡諸被告梁金龍係江翠里里長，而證人洪秋雲、
    李楊惠蓮均係該里里民，均相識多年，並無仇怨，被告梁金
    龍且曾幫助證人洪秋雲，此乃被告2 人所不爭執，證人洪秋
    雲並無任何動機、目的，亦無受他人教導、指示而為子虛烏
    有供述之事證，證人洪秋雲上開證述，尚有所據，堪以採信
    。
  (三)就被告梁金龍事後責備證人洪秋雲乙節，證人洪秋雲先後於
    偵查中及本院審理時均供稱：99年11月26日偵訊後，晚上與
    李楊惠蓮在其住處聊天時，梁金龍過來問我偵訊內容，我告
    訴他我都老實講，也就是說3,000 元是賄選的錢，他一直罵
    我說為什麼那麼笨，不會說那是煮飯的錢，16年的前途都被
    我毀掉了，叫我在下次接受訊問時要變更陳述等語〔見同上
    偵查卷第92頁；本院100 年6 月8 日審判筆錄第17至18頁〕
    ，先後證述一致；且與證人李楊惠蓮於偵查中證稱：99年11
    月26日我們到地檢署作筆錄，晚上8 點多，在我家樓下聽到
    梁金龍很生氣一直罵洪秋雲，罵她為什麼要承認梁金龍有給
    她3,000 元，為何不說這個錢是幫梁金龍煮飯的錢，當時我
    看到洪秋雲的臉色很害怕，之後洪秋雲有答應他，說地檢署
    再傳訊的話，她會說這錢是煮飯，不是賄選等語〔見同上偵
    查卷第92 頁 〕之情節相符，堪以採信。雖證人李楊惠蓮於
    本院審理時證稱：梁金龍罵她說你怎麼這麼笨啊，你就直接
    講就好了，說我拿錢給你怎麼樣，你怎麼這麼笨，你是不是
    要害我；（問：梁金龍是否要洪秋雲向檢警改變說法？）他
    沒有叫她這樣；梁金龍說這個錢是要給妳煮飯，妳為什麼不
    跟檢察官這麼講；（問：是否記得梁金龍跟洪秋雲說你賺的
    錢是工錢？）過這麼久了，我沒有印象等語〔見本院100 年
    6 月8 日審判筆錄第8 至11 頁 〕，與其於偵查中證述之情
    節稍有差異。查證人李楊惠蓮於偵查中之證述，距離事實發
    生時間較近，其記憶力較清楚，此有證人李楊惠蓮於審理中
    證稱其因時間太久忘記了等語可稽，衡情應以證人於偵查中
    之證述較為可採。又查證人洪秋雲、李楊惠蓮並非愚昧之人
    ，而禁止賄選於近年來在報章雜誌、電視媒體有廣泛的報導
    ，再參酌證人之證述內容，可知證人洪秋雲、李楊惠蓮對於
    賄款與工作報酬並不相同乙節知之甚詳，縱使證人洪秋雲於
    警詢時忘記說明收受之3 千元係委請煮飯等之工作報酬，當
    被告梁金龍事後以此責備證人洪秋雲，並分析利害關係，證
    人李楊惠蓮豈不會勸諭證人洪秋雲主動向檢警說明清楚？又
    證人洪秋雲何以仍為相同之證述？足認被告梁金龍確有交付
    3 千元而未告知工作事項之情，被告所辯，顯係事後卸責之
    詞，不足採信。
  (四)證人林月雲雖於本院審理時證稱其於99年11月21日里長梁金
    龍競選總部成立當天，曾看見證人洪秋雲在現場幫忙吹氣球
    等語〔見本院100 年6 月8 日審判筆錄第22至24頁〕；另證
    人林金日於本院審理時亦證稱其在里長梁金龍競選總部內，
    看見證人洪秋雲在打掃、煮飯，也看見其在發放氣球、旗幟
    ，她也有參加造勢遊行等語〔見本院100 年7 月5 日審判筆
    錄第47至53頁〕。惟證人林月雲亦證稱其與證人洪秋雲昔不
    相識，以前只有在菜市場看過她等語，衡諸被告梁金龍之競
    選總部成立日，該場所必人數眾多、進出頻繁，證人林月雲
    既與證人洪秋雲並不相識，何以於半年之後仍對證人洪秋雲
    曾在競選總部內幫忙吹氣球之情印象深刻？再參諸證人林月
    雲因平日無事，常前來競選總部聊天、看守場地，被告梁金
    龍雖未支薪，惟其提供餐食供證人林月雲食用，再加上證人
    林月雲年事已高，其證詞易受影響，尚難遽以採信。又證人
    林金日於本院審理時證稱其於選舉期間看過證人洪秋雲，因
    為其於本案開庭時旁聽，有看見證人洪秋雲，不知道她住在
    那裡等語〔見同上審判筆錄第48頁〕，可知證人林金日與證
    人洪洪秋雲並不熟識，其於半年後仍能清楚記憶證人洪秋雲
    在競選總部做何事情，有違常情。又證人林金日係被告梁金
    龍之椿腳，為其所自承，其證詞難免有偏頗之虞，尚難遽信
    。綜上所述，被告梁金龍與證人洪秋雲、李楊惠蓮夙無讎隙
    ，復查無挾怨報復或構詞誣陷被告之不良動機與目的之事證
    ，證人所述係出於親自經歷之見聞與認知而陳述，其等顯非
    出於詞虛構或受他人教導、指示後所為子虛烏有之供述。況
    證人洪秋雲之證述，除對被告梁金龍不利外，對於自身亦涉
    犯刑法第143 條第1 項之投票受賄罪，茍非確有上情，豈會
    在自己並無任何受益，有可能身陷牢獄之災之情況下，設詞
    誣陷被告之理？兩相比較，證人洪秋雲所述較可採信，被告
    梁金龍所辯係事後卸責之詞，不足採信。
三、被告張明興交付現金1千元予證人卓張滿蘭部分：
  (一)證人卓張滿蘭於本院審理時證稱：我是板橋區江翠里鄰長，
    梁金龍是江翠里里長，張明興也是鄰長，彼此認識十年以上
    ，本次里長選舉，梁金龍是我的里長，另一候選人連志成叫
    我姑姑，所以我跟他們說你們自由競爭，我都不拉票，至於
    張明興他是支持梁金龍的。梁金龍於99年11月初某日到我的
    住處拉票，他叫我的姐姐張秋蘭過來，張秋蘭住在我的對面
    ，因為梁金龍到我家之前，他們已經講過有關張秋蘭問梁金
    龍為何沒給她買票之現金，所以梁金龍到我家後又叫張秋蘭
    過來，他們二人的對話我沒有參與，我聽到張秋蘭問梁金龍
    說有人說你在買票，為什麼沒有給我等語；梁金龍說：「慢
    一點，慢一點再講、再拿... 」等語。隔了幾天，張明興到
    我住處附近交給我現金1,000 元，要我轉交給張秋蘭，我沒
    有跟我說什麼用途，也沒有說這個錢是梁金龍轉交的，他只
    是要我把錢交給姐姐張秋蘭，因為張秋蘭跟他們都很熟，我
    以為朋友間托收什麼錢的，他沒有講，我也沒有問，當天我
    等姐姐回家後就交給她了，我只說：「這是張明興交給我，
    要我交給妳的。」等語。事後即星期四開庭的前一天，我與
    張明興於晚上去巡守時，張明興說這個錢是買水果的，叫我
    在法庭上要這樣說，如此說大家都會沒事，我覺得一邊是姐
    姐，一邊是好朋友，沒事最好，於是想說圓融一點。我記得
    我有向檢察官說買水果的事，但筆錄上卻無記載，我不清楚
    。我與張明興都是鄰長，以前會一起買東西贊助里長，他會
    說買東西，例如水果、餅乾，但這次她交給我1 千元都沒有
    說買什麼東西。後來張秋蘭說梁金龍罵她，我不知道是何事
    ，她就說要出來作證，但她不知道要去舉發，於是主動跟連
    志成講，由連志成約好在捷運站集合，坐捷運去警局作筆錄
    等語〔見本院100 年7 月5 日審判筆錄第3 至21頁〕。核與
    其於警詢、偵查中證述之情節大致相符〔見99年度選偵字第
    136 號偵查卷第115 、120 頁、140 至142 頁〕。
  (二)證人張秋蘭於本院審理時結證稱：我是江翠里里民，認識里
    長梁金龍，我於99年11月初聽聞里長有在買票，於是問妹妹
    有無收到錢，她說沒有；梁金龍於99年11月初某日有叫我過
    去，問我聽誰如此說，我表示聽朋友說議員及里長都有在買
    票，於是問他說：「我聽人家說議員和里長都有在買票，我
    也要。」，他回答說：「還沒」。隔了幾天，我妹妹卓張滿
    蘭拿給我1 千元，她說是張明興拿給我的，沒有說任何用途
    。我拿錢後聽里民說警方在查里長買票的事，梁金龍於當選
    前及當選後，透過別人及其本人不斷放話表示「討要討，有
    事發生的話，你要承擔嗎？」，意思是如果買票出事，要不
    要自己承擔起來。因為我向梁金龍討錢，沒多久就拿到這1
    千元，加上梁金龍事後說：「你跟我討，要是有事發生，你
    要擔起來嗎？」，而且張明興是梁金龍的椿腳，所以確認這
    1 千元是梁金龍向我買票的錢。先前收錢的時候，我們有講
    拿了錢就不會亂講，梁金龍因此敢請張明興叫卓張滿蘭給我
    ，別人收到3 千元，我只收到1 千元的原因不清楚。因為梁
    金龍一直罵我，我才叫連志成帶我去刑事警察局作筆錄，並
    不是連志成教唆我去檢舉的等語〔見本院100 年7 月5 日審
    判筆錄第頁〕。核與其於警詢、偵查中證述之情節大致相符
    〔見99年度選偵字第136 號偵查卷第115 、120 頁、140 至
    142 頁〕。
  (三)互核證人張秋蘭及卓張滿蘭前揭證述內容相一致，並無齟齬
    ；且衡諸證人張秋蘭及卓張滿蘭均係江翠里里民，證人卓張
    滿蘭且為鄰長，與里長被告梁金龍、鄰長被告張明興相識多
    年，平日多有互動，彼此並無仇怨，業據其等證述明確，證
    人張秋蘭、卓張滿蘭當無設詞誣陷被告之理。況證人張秋蘭
    、卓張滿蘭之證述，除對被告梁金龍、張明興不利外，對於
    自身亦涉犯刑法第143 條第1 項之投票受賄罪，茍非確有上
    情，豈會在自己並無任何受益，有可能身陷牢獄之災之情況
    下，設詞誣陷被告之理？兩相比較，證人張秋蘭、卓張滿蘭
    所述較可採信，被告所辯係事後卸責之詞，不足採信。又證
    人張秋蘭向被告梁金龍詢問何以未收到買票錢，不久即收到
    由被告張明興交付之1 千元。被告張明興雖辯稱其係委請證
    人卓張滿蘭購買水果云云，惟倘被告張明興確有委請證人卓
    張滿蘭購買水果，其交付1 千元予證人卓張滿蘭時，應會明
    確告知委託內容，惟被告張明興僅委請證人卓張滿蘭轉交1
    千元予其姐張秋蘭，業據證人張秋蘭、卓張滿蘭證述明確，
    已如前述，被告張明興上開所辯已有可疑。另證人張秋蘭證
    述其拿取1 千元之經過，係其聽聞議員、里長有在買票向其
    妹卓張滿蘭詢問，被告梁金龍聽聞此事，向證人張秋蘭詢問
    消息來源，且當證人張秋蘭向其索取買票錢時表示：「還沒
    有」。倘被告梁金龍確無行賄之意，為避免謠言在里民間傳
    播，理應向證人張秋蘭告以並無買票情事，其卻答以：「還
    沒有」，已有違常理，且衡諸證人張秋蘭詢問後數日即收到
    現金1 千元之情，足認被告張明興交付之現金1 千元，應係
    被告梁金龍委託轉交無疑。再者，被告張明興係江翠里第9
    鄰鄰長，本次里長選舉支持被告梁金龍之情，為被告張明興
    所自承，核與證人張秋蘭、卓張滿蘭證述之情節相符。倘被
    告張明興自行交付現金1 千元予證人卓張滿蘭，理應說明其
    交付之事由，惟被告張明興並未說明，有違常情，已如前述
    。且證人卓張滿蘭均明確證稱其係受被告張明興之委託轉交
    證人張秋蘭，是被告張明興辯稱其自己交付現金1 千元予證
    人卓張滿蘭乙節，難以採信。又倘被告張明興係受被告梁金
    龍委請轉交證人張秋蘭，倘其不知悉被告梁金龍與證人張秋
    蘭間有何約定，僅單純委請證人卓張滿蘭轉交，當其涉犯
    本件賄選案件，理應以受他人委託轉交金錢，對於賄選情事
    毫無所悉等語置辯。惟其一方面辯稱現金是自己所交付，欲
    排除與被告梁金龍之關連性，因此辯稱自己交付之現金係委
    請證人卓張滿蘭買水果之用，惟此又與上開證據所顯示之事
    實不符。足認被告張明興對於被告梁金龍委請轉交之現金，
    係被告梁金龍交付予證人張秋蘭之賄款乙節，知之甚詳，其
    並有交付賄款之行為，是被告張明興與被告梁金龍具有同一
    目的而分擔實施犯行，堪以認定。
  (四)至於被告梁金龍及其辯護人辯稱倘其交付賄款3 千元予證人
    洪秋雲，何以僅交付現金1 千元予證人張秋蘭，且張秋蘭另
    有家人，為何被告僅交付1 千元予張未而未交付賄款予其家
    人，足認此1 千元並非賄款云云。惟查賄選有一定之風險，
    是否行賄、如何行賄、應交付多少錢，端視行賄者財力狀況
    、受賄者投票意向之可掌握度、關係親疏遠近與交情深淺等
    而定，況里長選舉係最基層之公職人員選舉，選民數相對較
    少，行賄對象當非人人均可收買之，依社會一般常識，買票
    賄選原屬隱晦秘密之事，參以偵查機關於競選期間對於查察
    賄選雷厲風行，並以高額獎金鼓勵民眾檢舉，故行賄者與受
    賄者間通常有一定之熟稔度，以防遭競選對手之支持者刺探
    或檢舉，為求行賄買票之有效及安全，當由行為人週詳研判
    確定交付賄賂有效後，始可付諸行動，而非盲目全面為之，
    尚難以上述款項金額非同一，或僅交付賄款予證人張秋蘭，
    而未交付予其家人，即為有利於被告之認定。
四、綜上各節相互參佐，被告梁金龍、張明興確有如犯罪事實所
    載之犯行，洵堪認定，其等2 人所辯無非空言圖飾，推諉杜
    撰，咸屬事後脫罪卸責之詞，而辯護人辯護所執，與卷證所
    示事實未合，皆不足為憑採，本案事證已臻明確，應予依法
    論科。
五、論罪科刑：
  (一)按公職人員選舉罷免法第99條第1 項之投票行賄罪乃刑法第
    144 條投票行賄罪之特別法，以對於有投票權之人，行求、
    期約或交付賄賂或其他不正利益，而約其不行使投票權或為
    一定之行使者，為構成要件；亦即，須視行為人主觀上是否
    具有行賄之犯意，而約使有投票權人為投票權一定之行使或
    不行使；客觀上行為人所行求期約或交付之賄賂或不正利益
    是否可認係約使投票權人為投票權之一定行使或不行使之對
    價；以及所行求、期約、交付之對象是否為有投票權人而定
    。上開對價關係，在於行賄者之一方，係認知其所行求、期
    約或交付之意思表示，乃為約使有投票權人為投票權一定之
    行使或不行使；在受賄者之一方，亦應認知行賄者對其所行
    求、期約或交付之意思表示，乃為約使其為投票權一定之行
    使或不行使。且對有投票權人交付之財物，並不以金錢之多
    寡為絕對標準，而應綜合社會價值觀念、授受雙方之認知及
    其他客觀情事而為判斷；此項「賄賂」，乃係對於賄求對象
    約其投票權為一定行使或不行使之不法報酬。且該罪之成立
    與否，除應就行為人之主觀犯意及共犯犯意聯絡等心理狀態
    、行為時之客觀情事，本於邏輯推理為綜合判斷外，仍須異
    時異地，衡以社會常情及經驗法則作為論斷之基礎。為維護
    選舉之公平性，端正不法賄選之風氣，對於以不正手段訴諸
    金錢、財物之賄選行為應依法嚴以杜絕，而行為是否該當賄
    選之要件，亦應在不悖離國民之法律感情與認知下，就社會
    一般生活經驗予以評價，該罪之立法本旨始能彰顯而為大眾
    所接受。又上開賄選罪，只須行為人交付之金錢、財物，與
    該人與有投票權之人相約為投票權之一定行使或不行使，有
    相當對價關係，即克成立，至於是否具有相當對價關係，則
    應就交付之目的、交付者與收受者之關係、賄賂或不正利益
    之種類、價額、交付之時間等客觀情形綜合研判，非可以名
    義為贈與，即謂其與有投票權之人行使投票權或不行使，無
    相當對價關係。另所謂行求，係指行賄人自行向對方提出賄
    賂，以備交付，祇以行賄者一方之意思表示為已足，不以受
    賄者之允諾為必要；所謂期約，係指行賄者與受賄者雙方就
    期望而為約定於一定期間內交付賄賂，乃雙方意思已合致而
    尚待交付；所謂交付，係指行賄者事實上將賄賂交付受賄者
    收受之行為；賄選罪以賄選之意思已到達相對之有投票權人
    者為必要，而其所稱之行求、期約、交付賄賂，係屬階段行
    為；倘屬最後階段之交付賄賂行為，除須有交付之對象，即
    有投票權之收受賄賂者外，且必已完成交付之行為，始足當
    之；否則仍屬期約或行求之階段。而交付賄賂階段，行賄者
    已實行交付賄賂之行為，一經交付，罪即成立；亦即，投票
    行賄罪於行為人交付賄賂時，交付之相對人對其交付之目的
    已然認識，具有受賄意思並予收受，其交付賄賂之犯行即為
    成立，不以收受者確已承諾，或進而為一定投票權之行使為
    必要。再投票交付賄賂罪，相對應於刑法第143 條第1 項之
    投票收受賄賂罪，立法目的在於維護人民參政權中之投票權
    得以純正行使，就其犯罪結構之屬性，屬於必要共犯之對向
    犯類型；係以投票行賄與受賄雙方主體間，主觀上對於「投
    票權約為一定行使或不行使」之意思表示達成合致，客觀上
    則透過賄賂之標的移轉，作為銜接行賄與收賄對價關係之橋
    樑，而成就相對立之主體間各該犯罪之構成要件。此投票賄
    賂意思表示之合致，不以明示為必要，包括默示之意思表示
    ；亦即，依表意人之舉動或其他情事，相對人客觀上已可得
    知其效果意思而為允諾者，亦屬之（最高法院92年臺上字第
    893 號判例、92年度臺上字第2773號、第7048號、94年度臺
    上字第3819號、95年度臺上字第1138號、第1225號、第4995
    號、第5713號、96年度臺上字第1133號、第2135號、第4378
    號、第5128號、97年度臺上字第1450號、100 年度臺上字第
    1710 號判決意旨足資參照）。
  (二)按投票行賄罪之處罰分別規定於刑法第144 條及公職人員選
    舉罷免法第99條第1 項，而公職人員選舉罷免法第99條第1
    項為刑法第144 條之特別法，依特別法優於普通法之原則，
    應優先適用公職人員選舉罷免法第99條第1 項之規定。是核
    被告梁金龍、張明興所為，均係犯公職人員選舉罷免法第99
    條第1 項之對於有投票權人交付賄賂而約其投票權為一定之
    行使罪。
  (三)按94年2 月2 日修正公布，並於95年7 月1 日施行之刑法刪
    除連續犯規定之同時，對於合乎接續犯或包括一罪之情形，
    為避免刑罰之過度評價，已於立法理由說明委由實務以補充
    解釋之方式，發展接續犯之概念，以限縮數罪併罰之範圍。
    而多次投票行賄行為，在刑法刪除連續犯規定之前，通說係
    論以連續犯。鑑於公職人員選舉，其前、後屆及不同公職之
    間，均相區隔，選舉區亦已特定，以候選人實行賄選為例，
    通常係以該次選舉當選為目的。是於刪除連續犯規定後，苟
    行為人主觀上基於單一之犯意，以數個舉動接續進行，而侵
    害同一法益，在時間、空間上有密切關係，依一般社會健全
    觀念，難以強行分開，在刑法評價上，以視為數個舉動之接
    續實行，合為包括之一行為予以評價，較為合理，於此情形
    ，即得依接續犯論以包括之一罪。否則，如係分別起意，則
    仍依數罪併合處罰，方符立法本旨（最高法院99年度第5 次
    刑事庭會議決議意旨參照）。準此，被告梁金龍為當選新北
    市板橋區江翠里里長之目的，始密接於99年11月間，在前揭
    地點，先後對洪秋雲、張秋蘭交付賄賂而約投票權為一定之
    行使，應係侵害同一國家選舉公正之法益，是被告梁金龍所
    為投票行賄之多次行為，既係於密接時、地所為，依一般社
    會健全觀念，殊難以強行分開，評價上應認係基於投票行賄
    之單一犯意下所為之數個舉動，為接續犯，應論以投票行賄
    之包括一罪。
  (四)被告梁金龍與張明興間，就上開交付賄賂予證人張秋蘭之犯
    行，有犯意聯絡及行為分擔，應論以共同正犯。
  (五)被告張明興前於96年間，因犯賭博罪，經本院以96年度簡字
    第799 號判決，判處有期徒刑3 月，如易科金，以新臺幣1,
    000 元折算1 日，於96年6 月6 日易科罰金執行完畢，有臺
    灣高等法院被告前案紀錄表在卷可稽，其於5 年內再犯有期
    徒刑以上之罪，係累犯，應依刑法第47條第1 項規定加重其
    刑。
  (六)爰審酌選舉制度乃民主政治重要之基石與表徵，因公共事務
    無法由每位人民親自參與，乃設計選舉此一機制，使選民得
    以透過投票選舉自己屬意之候選人，為其參與政治，亦即透
    過投票選舉之方式，俾以顯現每個人民對於政治之意見，進
    而實現每位選民對於政治即公眾事物之理念，而選民如何決
    定屬意之候選人，當係由選民評量各候選人之才德、品行、
    學識、操守、理念、政見而選賢與能，無賄選之環境，乃係
    使每位候選人立於基本之平等點上，不因經濟能力高低，有
    無能力買票，而影響選舉結果，賄選為敗壞選風之主要根源
    ，影響選舉之公正性與社會之風氣，扭曲選舉制度尋求民意
    之真實性，被告二人俱係智識思慮正常，且有豐富社會經驗
    之成年人，對此當知之甚明，而被告梁金龍身為里長選舉候
    選人，竟不思以公平合法之方式，取得選民之認同而順利當
    選，尤漠視政府查察賄選之禁令，與曾任該里鄰長而熟稔里
    內各項人事物之被告張明興，共同以金錢賄選方式，妨害選
    舉投票之公正、公平與純潔，導致選舉結果之公正性備受質
    疑，戕害民主政治之健全發展，被告二人之犯罪目的與動機
    尚無特別可原之處，復於偵審中矢口否認犯行，飾詞圖卸己
    責，不知己非何在，顯難認有何悛悔之意，本不宜輕縱之，
    所為應受相當程度之非難；另兼衡被告2 人之素行、智識程
    度，犯罪之動機、目的、手段與情節、行賄對象與賄賂金額
    、智識程度、平日生活狀況等一切情狀，分別量處如主文所
    示之刑。又犯公職人員選舉罷免法第5 章之罪或刑法分則第
    6 章之妨害投票罪，宣告有期徒刑以上之刑者，並宣告褫奪
    公權，公職人員選舉罷免法第113 條第3 項定有明文，而公
    職人員選舉罷免法第113 條第3 項關於褫奪公權之宣告，寓
    有強制性，為刑法第37條第2 項之特別規定，法院自應優先
    適用之（最高法院81年度臺非字第246 號判決意旨參照），
    是被告二人既涉犯投票行賄罪，均經本院宣告有期徒刑，惟
    公職人員選舉罷免法第113 條第3 項並未明定褫奪公權之期
    間，爰依刑法第37條第2 項之規定，審酌被告二人之犯罪情
    節，併均宣告褫奪公權2 年。
五、沒收方面：
  (一)按公職人員選舉罷免法第99條第3 項固規定預備或用以行求
    期約或交付之賄賂，不問屬於犯人與否，沒收之。但如其賄
    賂已交付與有投票權之人收受，因收受者係犯刑法第143 條
    第1 項之投票受賄罪，其所收受之賄賂應依同條第2 項之規
    定沒收之，如全部或一部不能沒收時，追徵其價額。故犯投
    票行賄罪者，其已交付之賄賂自應依刑法第143 條第2 項之
    規定，於其對向共犯所犯投票受賄罪之從刑宣告沒收追徵、
    沒收，不得再依上開公職人員選舉罷免法規定沒收。其對向
    共犯所犯刑法第143 條第1 項之投票受賄罪，倘經檢察官依
    刑事訴訟法第253 條規定，為職權不起訴處分；或依同法第
    253 條之1 規定，為緩起訴處分，上揭已交付與對向共犯之
    賄賂，亦應由檢察官依同法第259 條之1 規定，聲請法院對
    該對向共犯宣告沒收，仍不得依公職人員選舉罷免法第99條
    第3 項規定，對犯投票行賄罪或預備犯投票行賄罪之被告宣
    告沒收（最高法院92年度台上字第4933號、95年度台上字第
    2407號、96年度台上字第615 號判決意旨均可資參照）。
  (二)經查，扣案之現金3,000 元及1,000 元，被告及辯護人雖均
    辯稱係由證人洪秋雲、張秋蘭交予警方，非當初由被告梁金
    龍交與證人洪秋雲、被告張明興交與證人卓張滿蘭之現金云
    云。惟查鈔票除有特殊情況外，其所表彰乃在於交換價值，
    而非該特定鈔票之實體價值，故鈔票混同後，相同金額即具
    相同價值，並無區分必要，且如非特別分辨或記錄其上之編
    號，大多無區別之可能，是公職人員選舉罷免法第99條第3
    項所謂之「賄賂」如係金錢時，應指相同金額之金錢，而非
    特定之鈔票，否則賄款如與其他金錢混同，事後勢將無從沒
    收，此自非立法之本旨。被告及辯護人所辯，固無足採，然
    扣案之現金3,000 元、1,000 元，分別均係證人洪秋雲、張
    秋蘭犯刑法第143 條第1 項之投票受賄罪所收受之賄賂，揆
    諸前揭說明，均應依刑法第143 條第2 項規定，分別於洪秋
    雲、張秋蘭所犯投票收賄罪之主文項下宣告沒收，縱其等所
    犯投票受賄罪，業經檢察官依刑事訴訟法第253 條規定為職
    權不起訴處分，及依同法第253 條之1 規定為緩起訴處分在
    案，仍應由檢察官依同法第259 條之1 規定，聲請法院對上
    開賄賂單獨宣告沒收，而不得依公職人員選舉罷免法第99條
    第3 項規定，於被告所犯投票行賄罪之主文項下諭知沒收，
    附此敘明。
據上論斷，應依刑事訴訟法第299 條第1 項前段，公職人員選舉
罷免法第99條第1 項、第113 條第3 項，刑法第11條、第28條、
第47條第1項、第37條第2 項、第3 項，判決如主文。
本案經檢察官楊承翰到庭執行職務。
中    華    民    國   100    年    8     月    15    日
                  刑事第四庭審判長法  官  侯志融
                                  法  官  陳世旻
                                  法  官  黃繼瑜
上列正本證明與原本無異。
如不服本判決，應於判決送達後10日內，向本院提出上訴書狀，
並應敘述具體理由；其未敘述上訴理由者，應於上訴期間屆滿後
20日內向本院補提理由書（均須按他造當事人之人數附繕本），
「切勿逕送上級法院」。
                                  書記官  田世杰
中    華    民    國   100    年    8     月    15    日
附錄本案論罪科刑法條全文
公職人員選舉罷免法第99條
對於有投票權之人，行求期約或交付賄賂或其他不正利益，而約
其不行使投票權或為一定之行使者，處3 年以上10年以下有期徒
刑，得併科新臺幣100 萬元以上1000萬元以下罰金。
預備犯前項之罪者，處1 年以下有期徒刑。
預備或用以行求期約或交付之賄賂，不問屬於犯人與否，沒收之
。
犯第1 項或第2 項之罪，於犯罪後6 個月內自首者，減輕或免除
其刑；因而查獲候選人為正犯或共犯者，免除其刑。
犯第1 項或第2 項之罪，在偵查中自白者，減輕其刑；因而查獲
候選人為正犯或共犯者，減輕或免除其刑。